【裁判字號】    89,簡上,157
【裁判日期】    900322
【裁判案由】    土地糾紛
【裁判全文】
臺灣臺南地方法院民事判決  八十九年度簡上字第一五七號
    上  訴  人  丙○○
    訴訟代理人  許雅芬  律師
                鄭嘉慧  律師
    被上訴人    甲○○即乙○○管理人
                        住台南.
    訴訟代理人  陳文欽  律師
右當事人間請求土地糾紛事件，上訴人對於中華民國八十九年六月二日本院台南簡易庭
八十九年度南簡字第一四號第一審判決提起上訴，本院判決如左：
    主    文
上訴駁回。
第二審訴訟費用由上訴人負擔。
    事    實
甲、上訴人方面：
一、聲明：求為判決：
（一）原判決廢棄。
（二）被上訴人在第一審之訴駁回。
二、陳述：除與原判決記載相同者，茲予引用外，補稱：
（一）坐落台南縣歸仁鄉○○段一一八六地號、地目建、面積０．二五九０公頃土地
      （以下簡稱系爭土地），原係由被上訴人分配給上訴人之祖父彭承基承租使用
      ，使用狀況因當年被上訴人將系爭土地及其週圍之土地租予上訴人祖父及其他
      多人，經當時承租人彭賢明之子黃維雲到庭證述甚詳。上訴人基於繼承關係，
      使用系爭土地，非無權占有。嗣後彭承基將一部份承租地在被上訴人主導下與
      吳注讚、徐輝恭、吳脫等三人交換其他出租地使用，造成被上訴人每筆土地均
      有多人在共同耕作或使用之紊亂現象，故系爭土地如附圖所示Ａ、Ｂ、Ｃ、Ｄ
      部份確由上訴人在使用外，Ｅ部份則是吳注讚、吳脫、徐輝恭等三人之繼承人
      在耕作，上訴人只使用一部份。
（二）上訴人非無權占有系爭土地，而係本於租賃之法律關係。事實上，被上訴人當
      年亦同時同意讓承租者在系爭一一八六號土地搭屋居住使用，故系爭土地實際
      上是連同其他出租地一併租予承租者使用。證人黃維雲並於本院明確證稱：「
      一一八六地號建地乙○○有答應要讓我們搭寮屋居住」。被上訴人既有同意承
      租者在其上搭屋居住，則上訴人現占有該地並非無權占有。
三、證據：除爰用第一審所提出證據外，補提感謝狀三紙並聲請訊問證人彭福祥、黃
    維雲暨向台南縣歸仁鄉公所調閱台南縣歸仁鄉○○段第一一八六地號土地之三七
    五租約登記書及其所有附件。
乙、被上訴人方面：
一、聲明：求為判決如主文所示。
二、陳述：除與原判決記載相同者，茲予引用外，補稱：
（一）系爭土地為被上訴人所有，現為上訴人無權占有，雖上訴人抗辯系爭土地伊有
      承租權，非無權占有云云，然上訴人自始至終，均未提出就系爭土地有租約之
      證明文件，況上訴人所舉之證人彭福祥亦僅稱：「我只能證明我居住的地方，
      以前丙○○也有搭建竹寮，但是他有沒有去租一一八六地號我不清楚。」，另
      證人黃維雲亦陳稱：「該建地（指系爭第一一八六地號土地）的部分租貨契約
      就沒有我父親彭賢明、彭維送的名義，有沒有跟我收取租金我不清楚。」；綜
      上，上訴人對於系爭土地，並無租約存在，其主張就系爭土地有租賃權，顯無
      理由。
（二）又上訴人另提出繳納租金之感謝狀收據三紙（其中一紙繳納人為彭維送），然
      ，此部分租金係訴外人彭維送向被上訴人承租同地段一一八七、一一八七之一
      、一一八七之三、一一八七之七等地號土地之租金，與系爭土地無涉，且依被
      上訴人所提出之同意書影本一件，亦可證明，上訴人就系爭土地，從無租賃權
      存在，故上訴人就系爭土地，係屬無權占有，應無庸疑。
（三）對於上訴人辯稱如原審附圖所示Ｅ部分不是全部由上訴人占有使用乙節，惟上
      訴人於原審已自認使用系爭土地全部在卷。
三、證據：除援用第一審所提證據外，補提同意書影本一紙。
    理    由
一、本件被上訴人起訴主張：坐落在台南縣歸仁鄉○○段第一一八六地號，地目建，
    面積二五九０平方公尺土地，為其所有，上訴人無權占有如附圖所示之Ａ部分，
    面積五七平方公尺，建有磚瓦屋；Ｂ部分，面積一九七平方公尺，舖設水泥路面
    ；Ｃ部分，面積四三平方公尺，建有鐵絲網茅屋；Ｄ部分，面積三一平方公尺，
    建石綿瓦屋；Ｅ部分，面積二二六二平方公尺，種植有竹林、龍眼樹、芒果樹及
    舖設道路，經被上訴人多次請求上訴人交還土地，上訴人均置之不理，為此依民
    法第七百六十七條規定，請求上訴人拆除上揭土地之地上物並交還土地予被上訴
    人等情。上訴人則以：系爭土地原係由被上訴人分配給上訴人之祖父彭承基承租
    使用，使用狀況因當年被上訴人將系爭土地及其週圍之土地租予上訴人祖父及其
    他多人，嗣彭承基將一部份承租地在被上訴人主導下與吳注讚、徐輝恭、吳脫等
    三人交換其他出租地使用，造成被上訴人系爭及週圍每筆土地均有多人在共同耕
    作或使用之紊亂現象。上訴人基於繼承關係，使用系爭土地，非無權占有。又如
    附圖所示Ａ、Ｂ、Ｃ、Ｄ部份確由上訴人在使用外，Ｅ部份則是吳注讚、吳脫、
    徐輝恭等三人之繼承人在耕作，上訴人只使用一部份云云，資為抗辯。
二、按當事人主張有利於己之事實者，就其事實有舉證之責任，民事訴訟法第二百七
    十七條定有明文。又以無權占有為原因，請求返還所有物之訴，上訴人對被上訴
    人就其物有所有權存在之事實無爭執，而僅以非無權占有為抗辯者，被上訴人於
    上訴人無權占有之事實，無舉證之責任。上訴人應就其取得占有，係有正當之權
    源之事實證明之，如不能證明，則應認被上訴人之請求為有理由，合先敘明。
三、被上訴人主張系爭土地為其所有，上訴人現占有如附圖所示之Ａ部分，面積五七
    平方公尺，建有磚瓦屋；Ｂ部分，面積一九七平方公尺，舖設水泥路面；Ｃ部分
    ，面積四三平方公尺，建有鐵絲網茅屋；Ｄ部分，面積三一平方公尺，建石綿瓦
    屋；Ｅ部分，面積二二六十二平方公尺，種植有竹林、龍眼樹、芒果樹及舖設道
    路等情，業據被上訴人陳明在卷，並提出土地登記簿謄本一份，且為上訴人原審
    所不爭執，復經原審於八十九年三月六日勘驗並囑台南縣歸仁鄉地政事務所鑑測
    ，著有勘驗筆錄及該所八十九年三月二十三日八九所二字第二四五０號函附複丈
    成果圖附卷可稽，應認被上訴人上開主張之事實為真正。上訴人雖以其本於租賃
    的法律關係合法占有，且被上訴人亦有同意讓上訴人於系爭土地上搭屋居住，復
    於本院審理時以附圖所示之Ｅ部分是由吳注讚、吳脫、徐輝恭等三人之繼承人在
    耕作，上訴人只使用一部份執爭，惟查：
（一）上訴人辯稱於系爭土地上與被上訴人有租賃關係乙節，被上訴人否認將系爭土
      地出租予上訴人耕作或使用，雖上訴人提出台南縣歸仁鄉公所處理承租人繼續
      承租耕地核定續定租約通知書一紙、台南縣私有耕地租約二紙、感謝狀三紙為
      證，並聲請傳喚證人彭福祥、黃維雲證明被上訴人確實有出租或同意上訴人使
      用系爭土地。然上訴人所提出之台南縣私有耕地租約的租賃標的為台南縣歸仁
      鄉○○段第一一八七、一一八八地號的土地，顯與系爭土地不同；又上訴人復
      以被上訴人出具之感謝狀三紙是繳納系爭土地地租的收據，查該感謝狀僅記載
      丙○○及彭維送繳納田租的金額及年份，無地號之記載，且被上訴人否認上訴
      人所提出的感謝狀三紙是繳納系爭土地地租的收據，尚不足以證明上訴人承租
      系爭土地而繳納租金；又證人彭福祥於本院證稱：「他（上訴人）有沒有去租
      一一八六地號我不清楚」等語，亦不足證明上訴人承租系爭土地情事；再證人
      黃維雲證稱：伊父親彭賢明曾向被上訴人乙○○租地使用，租賃的人有很多人
      ，租賃土地有很多甲，地號不清楚，當時租賃乙○○的土地分為六股，吳注讚
      有二股，徐輝恭、吳脫、彭賢明、彭維送各一股，耕作的土地位置都有固定。
      丙○○的祖父亦曾在乙○○上的土地耕作，是否有租約不清楚，系爭一一八六
      地號建地乙○○有答應要讓我們搭寮屋居住，此訂約以前是由伊父親一人向乙
      ○○承租耕作，但不划算，將土地還給乙○○，乙○○再找別人來做，還是不
      划算，然後再找伊父親回來，才有五人分六股訂約耕作，時間有五、六十年了
      。現在租金的收取是按照契約收取。至丙○○的父親彭賢南有向乙○○租賃耕
      作，後來租賃改為丙○○的弟弟彭維送名義租賃，由丙○○耕作。該建地 (指
      一一八六地號) 的部分租賃契約就沒有我父親彭賢明、彭維送的名義等詞。則
      就證人黃維雲證述，系爭及週圍土地由伊父親一人向被上訴人承租時，土地分
      為六股，耕作的土地位置固定，地號不清楚，惟租賃物返還被上訴人再另訂租
      賃契約時，即以五人分六股訂約耕作，上訴人之父親及彭維送就系爭土地，即
      無租賃甚明。另本院依聲請向台南縣歸仁鄉公所調閱台南縣歸仁鄉○○段第一
      一八六地號土地之三七五租約資料，依租約內容，上訴人亦非系爭土地之承租
      人，有卷附台南縣鄉公所九十年一月二十九日九Ｏ所民字第一二一三號函及其
      附件台南縣私有耕地租約副本可稽。足認兩造間就系爭土地並無租賃契約存在
      。
（二）又上訴人辯稱被上訴人曾經同意讓上訴人在系爭土地上搭屋居住使用云云，惟
      被上訴人否認有同意上訴人於系爭土地上搭屋居住，復提出其與彭維送於八十
      六年十二月三十一日簽訂，以上訴人為保證人之同意書證明彭維送與被上訴人
      間的土地租賃範圍集中在台南縣歸仁鄉○○段第一一八七、一一八七之一、一
      一八七之三、一一八七之七地號土地，而不及於系爭土地；雖證人黃維雲右述
      證稱：「一一八六地號建地乙○○有答應要讓我們搭寮屋居住」，此乃證人黃
      維雲之父親一人向乙○○承租耕作所為之使用借貸約定，但黃維雲之父因耕作
      不划算將土地還給乙○○，使用借貸關係即消滅，後被上訴人再找別人來做，
      還是不划算，然後再找伊父親回來，即由五人分六股訂約耕作，已如前述，而
      被上訴人主張系爭一一八六地號土地之承租人為吳注讚，徐輝恭、吳脫承租，
      亦為上訴人所不爭執，被上訴人就系爭土地既已出租他人，自無再同意上訴人
      使用系爭土地之理，況上訴人亦未能舉證被上訴人同意讓上訴人在系爭土地上
      搭屋居住使用，所辯自難憑採。
（三）再上訴人辯稱附圖所示之Ｅ部分是由吳注讚、吳脫、徐輝恭等三人之繼承人在
      耕作，上訴人只使用一部份乙節。按訴訟代理人為訴訟行為，係本於當事人之
      授權以自己之意思為之，其所為事實上之陳述，其效果及於當事人本人，訴訟
      代理人與本人所為事實上之陳述矛盾時，與本人自為前後矛盾之事實上陳述者
      無異，其陳述之可信與否，由法院依自由心證判斷之。再按債務人於審判上所
      為之承認，一經對於債權人表示之後，即生拘束之效力，不得隨意撤銷；又當
      事人於審判上所為不利於己之自承，有拘束該當事人之效力，法院自應據為認
      定事實之基礎。查被上訴人於原審主張上訴人有將一一八六地號全部佔用之事
      實時，上訴人於原審對此主張並不爭執，且陳稱：「龍眼樹、芒果樹、路及竹
      林均為我的」（見原審八十九年五月十九日言詞辯論筆錄），是上訴人於原審
      已自認占有附圖Ｅ部分土地，並種植有竹林、龍眼樹、芒果樹及舖設道路，上
      訴人訴訟代理人於本院之主張在採證法則上不足以推翻上訴人前此之自認，上
      訴人占有系爭土地全部的事實應堪認定。
五、按所有人對於無權占有或侵奪其所有物者，得請求返還之。對於妨害其所有權者
    ，得請求除去之。有妨害其所有權之虞者，得請求防止之。民法第七百六十七條
    定有明文。上訴人使用系爭土地，無法律正當權源，被上訴人依據所有物返還請
    求權之法律關係，請求上訴人拆除坐落在台南縣歸仁鄉○○段第一一八六地號，
    地目建，面積二五九０平方公尺土地上，如附圖所示之Ａ部分，面積五七平方公
    尺之磚瓦屋，Ｂ部分，面積一九七平方公尺之水泥地面，Ｃ部分，面積四三平方
    公尺之鐵絲網茅屋，Ｄ部分，面積三一平方公尺之石綿瓦屋，Ｅ部分，面積二二
    六二平方公尺之竹林、龍眼樹、芒果樹、道路均拆除，並將上開土地交還被上訴
    人，即屬有據，應予准許。從而，原審為上訴人敗訴之判決，並依被上訴人聲請
    為假執行之宣告假執行，認事用法，自無不合。
六、綜上所述，本件上訴人主張為不足採，上訴意旨猶指摘原判決不當，求予廢棄改
    判，為無理由，應予駁回。
七、據上論結，本件上訴為無理由，依民事訴訟法第四百三十六條之一第三項、第四
    百四十九條第一項、第七十八條，判決如主文。
中      華      民      國    九十      年      三      月    二十二      日
                                臺灣臺南地方法院民事第一庭
~B審判長法官  周素秋
~B      法官  黃瑪玲
~B      法官  蘇清水
右正本證明與原本無異。
如對本判決上訴，須於判決送達後二十日內向本院提出上訴狀，同時表明上訴理由；
如已於本判決宣示後送達前提起上訴者，應於判決送達後十日內補具上訴理由（均須
按他造當事人之人數附繕本）。
中      華      民      國    九十      年      三      月    二十二      日
~B法院書記官  王志銘


司法院資訊處製作；財團法人民間司法改革基金會備份。
